【裁判字號】    99,上訴,1634
【裁判日期】    991221
【裁判案由】    強盜等
【裁判全文】
臺灣高等法院高雄分院刑事判決        99年度上訴字第1634號
上  訴  人
即  被  告  吳志芳
指定辯護人  盧世欽律師
上  訴  人
即  被  告  黃允力
指定辯護人  張清富律師
上列上訴人因強盜等案件，不服臺灣高雄地方法院99年度訴字第
992 號中華民國99年8 月24日第一審判決（起訴案號：臺灣高雄
地方法院檢察署99年度偵字第19608 、2110號；移送併辦：99年
度偵字第22611 號），提起上訴，本院判決如下：
     主  文
上訴駁回。
     事  實
一、吳志芳前於民國96年間因詐欺案件，經臺灣高雄地方法院以
    96年度簡字第5876號判處拘役20日確定；復於97年間因施用
    毒品案件，經同院以97年度審簡字第1433號判處有期徒刑5
    月確定，又於同年間因施用毒品案件，經同院以97年度審簡
    字第3635號判處有期徒刑5 月確定，後者2 罪，俟經同院以
    98年度審聲字第2673號裁定應執行有期徒刑9 月確定；再於
    同年間因施用毒品案件，經同院以97年度審簡字第6595號判
    處有期徒刑5 月確定；嗣入監執行上開徒刑，於98年12月9
    日縮刑期滿執行完畢。其詎仍不知悔改，竟與黃允力共同意
    圖為自己不法之所有，基於強盜之犯意聯絡，於99年6 月2
    日凌晨4 時許，由黃允力騎乘車牌號碼726-GEF 號重型機車
    搭載吳志芳，欲前往址設高雄市○○區○○路167 號之「打
    狗戀館汽車旅館」強盜財物，2 人至高雄市○○區○○路與
    平和路口即快抵達「打狗戀館汽車旅館」前之轉角處超商處
    ，先由吳志芳以礦泉水沾濕衛生紙覆蓋在機車之車牌上，俟
    黃允力直接將機車駛至「打狗戀館汽車旅館」櫃臺前車道，
    由吳志芳暫坐機車上，於櫃臺門外把風接應，黃允力則持客
    觀上具有危險性足供兇器使用之金屬短棍1 支開門進入櫃臺
    ，隨即將該旅館員工蔡馨嫻推至樓梯處，並將蔡馨嫻壓制在
    樓梯扶手上，對蔡馨嫻怒罵「幹你娘」、「臭雞歪」等語，
    致蔡馨嫻不能抗拒後，問蔡馨嫻錢放置何處，蔡馨嫻告知錢
    放在收銀機內，復因黃允力無法開啟收銀機，遂命蔡馨嫻打
    開收銀機，取走收銀機內之現金約新臺幣（下同）33,000元
    ，再由吳志芳騎乘上開機車搭載黃允力逃離現場，待吳志芳
    、黃允力返回址設高雄市○○區○○路之「紅番汽車旅館」
    307 室內，黃允力將12,000元交予吳志芳，其餘留作己用。
    嗣經蔡馨嫻報警處理後，警方調閱監視錄影畫面拍攝之車牌
    號碼，始循線查悉上情。
二、案經高雄市政府警察局小港分局報告臺灣高雄地方法院檢察
    署檢察官偵查起訴及移送併案審理。
    理  由
壹、證據能力部分
一、按被告以外之人於審判外之言詞或書面陳述，除法律有規定
    者外，不得作為證據；被告以外之人於偵查中向檢察官所為
    陳述，除顯有不可信之情況者外，得為證據，刑事訴訟法第
    159 條第1 項及159 條之1 第2 項分別定有明文。檢察官於
    偵查中對被告以外之人（包括證人、鑑定人、告訴人、被害
    人及共同被告等）所製作之偵查筆錄，性質上雖屬傳聞證據
    ，惟現階段刑事訴訟法規定檢察官代表國家偵查犯罪、實施
    公訴，依法其有訊問被告、證人及鑑定人之權，而實務運作
    時，檢察官偵查中向被告以外之人所取得之供述證據，原則
    上均能遵守法律規定，不致違法取供，其可信度極高，是被
    告以外之人前於偵查中所為供述，除反對該項供述具有證據
    能力之一方，已釋明「顯有不可信之情況」之理由外，不宜
    以該證人未能於審判中接受他造之反對詰問為由，即遽指該
    證人於偵查中之供述不具證據能力。本件證人即共同被告吳
    志芳、黃允力於檢察官偵查中所為之證述，被告吳志芳、黃
    允力及辯護人均未主張並釋明有何不可信之情事，上開證人
    亦未提及檢察官在偵查時有何不法取供之情形，應具有證據
    能力。
二、次按被告以外之人於檢察事務官、司法警察官或司法警察調
    查中所為之陳述，與審判中不符時，其先前之陳述具有較可
    信之特別情況，且為證明犯罪事實存否所必要者，得為證據
    ，刑事訴訟法第159 條之2 定有明文。是依本條規定，被告
    以外之人於檢察事務官、司法警察（官）調查時所為之陳述
    ，屬傳聞證據，依同法第159 條第1 項規定，本無證據能力
    ，必具備「可信性」及「必要性」二要件，始例外得適用上
    開第159 條之2 規定，認有證據能力，而得採為證據。此之
    「必要性」要件，必須該陳述之重要待證事實部分，與審判
    中之陳述有所不符，包括審判中改稱忘記、不知道等雖非完
    全相異，但實質內容已有不符者在內，且該審判外之陳述，
    必為證明犯罪之待證事實存在或不存在所不可或缺，二者兼
    備，始足當之。故此所謂「為證明犯罪事實存否所必要者」
    ，既必須達不可或缺之程度，自係指就具體個案案情及相關
    卷證判斷，為發現實質真實目的，認為除該項審判外之陳述
    外，已無從再就同一供述者取得與其上開審判外陳述相同供
    述內容，倘以其他證據代替，亦無從達到同一目的之情形而
    言（最高法院95年度台上字第4414號判決意旨參照）。另「
    可信性」要件，乃指陳述係在特別可信為真實之情況下所為
    者而言，例如被告以外之人出於自然之發言，或違反自己利
    益之陳述等特別情形均屬之（最高法院95年度台上字第5740
    號判決意旨參照）。經查：
  (一)共同被告黃允力之警詢陳述：
    本件證人即共同被告黃允力於警詢中之陳述，屬傳聞證據，
    被告吳志芳之辯護人主張無證據能力，而據證人黃允力於警
    詢中所述，其事前有跟吳志芳說要去搶打狗戀館，吳志芳回
    答喔，其進入櫃檯強盜時，吳志芳有看到，且在打狗戀館外
    面接應等語，顯與吳志芳共謀犯下強盜案乙節，與其於原審
    審理中所述其與吳志芳沒有提議去行搶，是閒逛騎乘到「打
    狗戀館汽車旅館」，其進入該汽車旅館時，沒有跟吳志芳說
    要做何事，只有叫吳志芳等一下等語不符，本院審酌被告黃
    允力最初於警詢中之陳述，已坦認自已犯罪之情節，顯為違
    反自己利益之陳述，且警詢當時尚無暇衡及陳述內容對被告
    吳志芳所生利害關係而能自由陳述，堪認其於警詢中之前開
    陳述具有較可信之特別情況，且為證明被告吳志芳是否成立
    本件犯行所必要，依刑事訴訟法第159 條之2 之規定，應認
    有證據能力。
  (二)證人蔡馨嫻於警詢中之陳述：
    被告吳志芳之辯護人雖亦否認證人蔡馨嫻之警訊陳述，惟該
    警詢陳述與其於原審審理中之陳述均大致相符，依上開規定
    ，則無證據能力。
三、再按被告以外之人於審判外之陳述，雖不符刑事訴訟法第15
    9 條之1 至第159 條之4 之規定，而經當事人於審判程序同
    意作為證據，法院審酌該言詞陳述或書面陳述作成時之情況
    ，認為適當，亦得為證據，當事人、代理人或辯護人於法院
    調查證據時，知有第159 條第1 項不得為證據之情形，而未
    於言詞辯論終結前聲明異議者，視為有前項之同意，刑事訴
    訟法第159 條之5 定有明文。證人即共同被告吳志芳於警詢
    中之陳述，對被告黃允力而言，屬被告以外之人於審判外之
    言詞陳述，然當事人於準備程序中對於上開證據方法之證據
    能力均表示不爭執，本院審酌前開審判外之言詞陳述於作成
    時之情況，並無違法不當或證明力明顯過低之瑕疵，應得作
    為證據。
貳、實體部分
一、訊據被告黃允力固坦承於前揭時地手持鐵製工具進入「打狗
    戀館汽車旅館」櫃臺，取走店員蔡馨嫻保管下之財物，惟矢
    口否認有何強盜犯行，辯稱：我是攜帶T 字型扳手進入櫃臺
    ，而不是短鐵棍，我以為櫃臺裡面沒有人，我推門進去才看
    到蔡馨嫻閃在一邊，可能因此推到她云云。辯護意旨則以：
    被告黃允力並無攜帶銳利兇器或槍枝，所所持T 字型扳手是
    撬開門鎖之用，亦未持之對付被害人，是否屬攜帶兇器，仍
    待審酌，又被告黃允力只是拿工具給被害人看，被害人並未
    抵抗，被告黃允力也將手機還給被害人，兩人間還有妥協，
    被害人係出於主觀之害怕而任由被告取物，並非強盜云云。
    被告吳志芳固坦承由被告黃允力騎乘機車搭載前往「打狗戀
    館汽車旅館」，俟其搭載被告黃允力離去，並分得贓款12,
    000 元，惟矢口否認有何強盜犯行，辯稱：我當時以為被告
    黃允力是要行竊，並不知道被告黃允力進去「打狗戀館汽車
    旅館」櫃臺是去行搶，他在裡面作什麼我不清楚云云。辯護
    意旨則以：被告吳志芳與黃允力於案發前並無強盜之犯意聯
    絡，被告吳志芳事後分得贓款12,000元是被告黃允力給予之
    封口費，至多成立收受贓物犯行，又被告黃允力僅攜帶T 字
    型扳手，並未使用抵住被害人，從翻拍之監視器照片看來，
    被告黃允力在收銀機取款時，被害人還站在一旁，因被害人
    是受僱人，故不願特別抵抗，只是主觀上害怕，客觀上並未
    達不能抗拒之程度云云。
二、經查：
  (一)99年6 月2 日凌晨4 時許，被告黃允力騎乘車牌號碼726-GE
    F 號重型機車搭載被告吳志芳，至高雄市○○區○○路與平
    和路口轉角某超商處，被告吳志芳即以礦泉水沾濕衛生紙覆
    蓋在機車之車牌上，俟被告黃允力將機車駛至址設高雄市○
    ○區○○路167 號之「打狗戀館汽車旅館」櫃臺前車道，被
    告吳志芳於櫃臺外暫坐機車上，被告黃允力持金屬製工具開
    門進入櫃臺，問蔡馨嫻錢放置何處，蔡馨嫻告知錢放在收銀
    機內，復因被告黃允力無法開啟收銀機，遂命蔡馨嫻打開收
    銀機，取走收銀機內之現金約33,000元，再由被告吳志芳騎
    乘上開機車搭載被告黃允力逃離現場，待被告吳志芳、黃允
    力返回址設高雄市○○區○○路之「紅番汽車旅館」307 室
    內，被告黃允力將12,000元交予被告吳志芳，其餘留作己用
    之事實，業據證人即被害人蔡馨嫻於原審審理中證述屬實（
    見原審院卷第79至83頁），並為被告2 人所不爭執（本院卷
    第58頁），其事實足堪認定。
  (二)按刑法強盜罪之行為態樣包含強暴與脅迫。所謂「強暴」，
    係謂直接或間接對於人之身體施以暴力，以壓制被害人之抗
    拒之狀態而言；「脅迫」則係指行為人以威嚇加之於被害人
    ，使其精神上萌生恐懼之心理，以達到至使不能抗拒之程度
    （見最高法院95年度臺上字第4801號判決）。次按強盜罪所
    施用之強暴、脅迫手段，祗須足以壓抑被害人之抗拒，使其
    喪失意思自由為已足，縱令被害人無實際抗拒行為，仍於強
    盜罪之成立，不生影響（最高法院91年度臺上字第7381號判
    決意旨參照）。至施用之威嚇手段，客觀上是否足以壓抑被
    害人之意思自由，應依一般人在同一情況下，其意思自由是
    否因此受壓制為斷，不以被害人之主觀意思為準（最高法院
    87年度臺上字第3705號判決意旨參照）。
  (三)查被告黃允力進入「打狗戀館汽車旅館」櫃臺時，係手持之
    短金屬棍乙節，業據證人即被害人蔡馨嫻於原審審理中證稱
    ：被告黃允力當天手上所持之物品，我看到是金屬棒狀物品
    ，金屬部分當庭以手比，經測量結果約10公分等語（見原審
    卷第79頁），且證人即共同被告吳志芳於警詢、偵查及原審
    法官初訊時亦證稱：被告黃允力當時拿1 支短鐵棍進去打狗
    戀館櫃臺等語（見偵二卷第8 、48頁，原審卷第17頁），此
    核與卷附監視錄影器翻拍照片所示（見偵一卷第19頁），被
    告黃允力右手持之握器具係呈金屬棍棒狀，並有反光，未見
    T 字型握把。雖被告黃允力始終辯稱當時所持器具為T 字型
    扳手，並非短鐵棍云云，並指認伊作案工具為另案扣押之T
    字型扳手（扣押物品編號4 其中較短者），惟經原審當庭勘
    驗並拍照存參（見原審卷第86至87、95頁），扣案扳手之金
    屬部分僅長7 公分，T 字型握把部分則寬達9 公分，顏色較
    深，與前開證述及翻拍照片金屬棍棒所呈樣式、長度均差異
    甚大，顯然被告黃允力當時所持並非該另案扣得之T 字型扳
    手，而係金屬製棍棒無疑。
  (四)據證人即被害人蔡馨嫻於原審審理中證稱：當時我在「打狗
    戀館汽車旅館」值班，被告黃允力推開門進到櫃臺，我就同
    時被推到樓梯，他將我壓在樓梯扶手上，我覺的很痛，應該
    有撞到，他手上所持之物品，我看到是金屬棒狀物品，他對
    我罵髒話「幹你娘」、「臭雞歪」，很兇、很大聲，之後就
    開始翻東西，問我錢在哪裏、收銀機如何打開，他拿了錢就
    往口袋塞，他手拿金屬棍棒及動作，讓我害怕而無法反抗，
    當下我也沒有辦法離開，因為櫃臺外面坐在機車上的人一直
    盯著裡面看，如果我反抗的話，他從外面看是非常清楚，當
    時「打狗戀館汽車旅館」值班人員加上我總共3 人，櫃臺只
    有我1 人，1 個在整理房間，1 個主管在睡覺，主管睡覺的
    地方是在櫃臺的正對面，中間有隔車道，我怕喊救命之後會
    受傷，所以當時不敢喊救命等語（見原審卷第79至83頁），
    可知當時被告黃允力手持金屬短棍開門進入櫃臺，隨即將蔡
    馨嫻推至樓梯處，並將蔡馨嫻壓制在樓梯扶手上，對蔡馨嫻
    怒罵「幹你娘」、「臭雞歪」等語。復觀之監視錄影器翻拍
    照片（見偵一卷第19頁），該櫃臺內空間相當狹窄，衡以當
    時係凌晨3 時許之深夜，被告黃允力已為成年男性，年輕力
    強，櫃臺內僅蔡馨嫻1 名柔弱女性，手上亦未持任何防衛器
    械，蔡馨嫻遭被告黃允力手持金屬短棍推至樓梯處，並壓制
    在樓梯扶手上時，縱欲反擊，亦無反擊之能力。又斯時雖尚
    有其他2 名值班人員，然1 人在整理客房，1 人在櫃臺對面
    房間睡覺，與櫃臺尚隔一車道之距離，均無法立即提供救援
    ，況蔡馨嫻亦見被告吳志芳乘坐機車暫停櫃臺門外看守，隨
    時注意櫃臺內之動向，其顯然難以逃離櫃臺求救。綜核上開
    客觀情狀，堪認一般通常人在此相同情況下，已無從期待其
    有何實際之反抗行為，除聽從被告黃允力指示打開收銀機，
    任其取走財物外，別無其他選擇，此時蔡馨嫻之自由意思已
    受壓制而達不能抗拒之程度，至為明顯。而被告黃允芳上開
    作為已足壓制被害人之意思自由，至於其是否曾以該金屬棍
    棒揮舞或壓制被害人，即不生任何影響。是以，被告黃允力
    、吳志芳以上開強暴行為，使蔡馨嫻心生畏懼致不能抗拒，
    因而任憑被告黃允力取走收銀機內之現金約33,000元，已然
    構成強盜犯行。被告黃允力、吳志芳之辯護意旨主張被害人
    尚未達不能抗拒之程度，並非強盜云云，均難認有據。
  (五)又證人即共同被告黃允力於警詢中證稱：當時是吳志芳先打
    電話給我約99年6 月2 日3 時許說無聊要來找我，吳志芳跟
    我說都沒有錢沒有辦法做事情，我跟吳志芳說要不然我們去
    搶打狗戀館，吳志芳說喔，之後我就騎吳志芳車牌號碼726-
    GEF 號機車載吳志芳到上述汽車旅館，我進入櫃檯強盜時吳
    志芳就有看到，如果他沒有意願他可以馬上騎乘機車離開，
    為何等我搶完又載我快速逃離現場，分明就是我跟他吳志芳
    共謀犯下強盜案的，衛生紙沾水再覆蓋在車牌上面的也是吳
    志芳用的，贓款也有分給吳志芳12,000元等語（見偵三卷第
    3 至4 頁），復於偵查中證稱：99年6 月2 日去打狗戀館，
    是我提議要去搶，車牌用沾水衛生紙遮蓋是吳志芳做的，我
    下手行搶，吳志芳在外騎車接應等語（見偵三卷第11頁），
    就被告黃允力提議行搶「打狗戀館汽車旅館」，經被告吳志
    芳允諾，俟被告吳志芳將衛生紙以礦泉水沾濕覆蓋在機車車
    牌上，由被告黃允力下車進入櫃台行搶，被告吳志芳則在櫃
    臺外接應，事後並分得贓款12,000元等情，足見兩人事前確
    有強盜之犯意聯絡，由被告黃允力負責下車強取財物，被告
    吳志芳負責遮蔽車牌及把風接應，兩人得款後朋分花用，對
    於上開強盜犯行應負共同正犯之責，要屬當然。
  (六)被告吳志芳雖辯稱：伊以為黃允力係入內行竊，而在外把風
    ，但不知行搶云云（本院卷第59頁）。其辯護意旨則以：被
    告吳志芳與黃允力於案發前並無強盜之犯意聯絡云云。被告
    黃允力亦於原審審理中改稱：我跟吳志芳沒有提議去強盜，
    是閒逛騎乘到「打狗戀館汽車旅館」，我進入該汽車旅館時
    ，沒有跟吳志芳說要做何事，只有叫他等我一下云云（見原
    審卷第85至86頁）。惟據證人即被害人蔡馨嫻於原審審理中
    證稱：當時另外一個人在外面坐在機車上，因為有窗戶，我
    可以看到櫃臺外面機車上的人一直盯著我，該玻璃跟櫃臺差
    不多長，從外面可以看清楚櫃臺裡面的情況等語（見原審卷
    第79、81至83頁），足見被告吳志芳透過窗戶玻璃已清楚可
    見櫃臺內蔡馨嫻遭強取財物之情形，絕非竊盜而已。參以被
    告吳志芳於原審法官初訊時已自承：黃允力從放在腳踏墊的
    手提袋拿出短鐵棍，我看見他走進櫃臺就推櫃臺小姐1 把等
    語（見原審卷第17頁，本院卷第84頁），堪認被告吳志芳對
    於被告黃允力持金屬短棍進入櫃臺，推蔡馨嫻之強暴行為確
    屬知情。再者，被告黃志芳係在快抵達「打狗戀館汽車旅館
    」前之轉角處，即以礦泉水沾衛生紙覆蓋車牌乙節，亦為自
    承在卷（見原審卷第18頁），顯係為進入「打狗戀館汽車旅
    館」強取財物而為，否則何須在此時遮掩車牌。至被告吳志
    芳於本院審理時復辯稱，伊當時目光向汽車旅館內部，並非
    向外，足見並非把風警戒外人云云（本院卷第78頁），惟被
    告吳志芳既於共同被告黃允強盜時始終注視其作為，觀察動
    靜，顯見其更有隨時接應之意，豈能謂並非把風，被告吳志
    芳前揭所辯及辯護人所指，顯屬避重就輕，被告黃允力上開
    翻異之詞，亦係為被告吳志芳卸責所為，均無可採。
  (七)從而，本件事證明確，被告黃允力、吳志芳前揭強盜犯行堪
    以認定，應依法論科。
三、按刑法第321 條第1 項第3 款之攜帶兇器竊盜罪，係以行為
    人攜帶兇器竊盜為其加重條件，此所謂兇器，其種類並無限
    制，凡客觀上足對人之生命、身體、安全構成威脅，具有危
    險性之兇器均屬之，且祇須行竊時攜帶此種具有危險性之兇
    器為已足，並不以攜帶之初有行兇之意圖為必要（最高法院
    79年臺上字第5253號判例參照）。查被告黃允力持以強盜之
    金屬短棍，長度約10公分，業如前述，雖未扣案，惟金屬製
    品質地堅硬，並有一定重量，此乃眾所週知之事實，若持以
    攻擊人體，必然造成傷害，客觀上足對人之生命、身體、安
    全構成危險性，確屬兇器無訛。是核被告黃允力、吳志芳所
    為，係犯刑法第321 條第1 項第3 款、第330 條第1 項之攜
    帶兇器強盜罪。又移送併辦部分，核與前揭論罪科刑部分為
    同一事實，本院自得併予審理，附此敘明。被告黃允力、吳
    志芳就上開強盜犯行，有犯意聯絡及行為分擔，應論以共同
    正犯。被告吳志芳有事實欄所述之前科紀錄及執行情形，此
    有臺灣高等法院被告前案紀錄表在卷可佐，其於受有期徒刑
    之執行完畢後5 年以內故意再犯本件有期徒刑以上之罪，為
    累犯，應依刑法第47條第1 項之規定，加重其刑。
四、原審認被告2 人罪證明確，因而適用刑法第28條、第321 條
    第1 項第3 款、第330 條第1 項、第47條第1 項，刑法施行
    法第1 條之1 等規定，並審酌被告2 人正值青壯年，不思以
    正當途徑獲取金錢，僅因缺錢花用，即趁前深夜持金屬短棍
    前往汽車旅館強盜財物，非但造成被害人精神上之恐懼，更
    嚴重影響社會治安，就其漠視法秩序之態度，對於社會之危
    險性甚高，顯然不宜輕縱，且事後態度非佳，並考量被告黃
    允力係提議犯下本件強盜行為，及實際下手強取財物之人，
    犯罪情節較被告吳志芳為重等一切情狀，各量處有期徒刑7
    年6 月。並敘明扣案之BENQ行動電話1 支（含SIM 卡門號：
    0000000000號）、三星行動電話1 支（含SIM 卡門號：門號
    0000000000號），與本件強盜犯行並無關聯，爰不予宣告沒
    收。另被告黃允力持以犯下本件強盜犯行之短鐵棍，並未扣
    案，且被告黃允力否認所持器具係短鐵棍，而無從得悉現所
    在位置，為免執行困難，亦不予宣告沒收等各節。其認事用
    法，核無不合，量刑亦屬允當。被告2 人上訴意旨均否認犯
    罪，指摘原判決不當，均無理由，應予駁回。
據上論斷，應依刑事訴訟法第368條，判決如主文。
本案經檢察官陳宗吟到庭執行職務。
中    華    民    國    99    年    12    月    21    日
                  刑事第七庭    審判長法  官 莊飛宗
                                      法  官 謝宏宗
                                      法  官 蔡廣昇
以上正本證明與原本無異。
如不服本判決應於收受本判決後10日內向本院提出上訴書狀，其
未敘述上訴理由者，並得於提起上訴後10日內向本院補提理由書
狀（均須按他造當事人之人數附繕本）「切勿逕送上級法院」。
中    華    民    國    99    年    12    月    21    日
                                      書記官 曾允志
附錄本判決論罪科刑法條：
刑法第321 條第1 項第3款：
犯竊盜罪而有左列情形之一者，處6 月以上、5 年以下有期徒刑
：
三、攜帶兇器而犯之者。
刑法第330條第1項
犯強盜罪而有第321 條第1 項各款情形之1 者，處7 年以上有期
徒刑。

司法院資訊處製作；財團法人民間司法改革基金會備份。
